【裁判字號】    95,選訴,5
【裁判日期】    950816
【裁判案由】    違反公職人員選舉罷免法
【裁判全文】
臺灣桃園地方法院刑事判決               95年度選訴字第5號
公  訴  人  臺灣桃園地方法院檢察署檢察官
被      告  丙○○
                      號
            甲○○
上  二  人
選任辯護人  戴文進律師
上列被告等因違反公職人員選舉罷免法案件，經檢察官提起公訴
（94年度選偵字第95號、第97號），本院判決如下︰
    主  文
丙○○、甲○○共同對於有投票權之人，交付賄賂，而約其投票
權為一定之行使，各處有期徒刑陸月，如易科罰金，均以銀元
佰元即新臺幣玖佰元折算壹日。各褫奪公權壹年。
    事  實
一、甲○○係桃園縣復興鄉鄉民代表，其小叔丙○○則係復興鄉
    三民村村長，民國九十四年間，中央辦理九十四年度鄉鎮市
    長、縣議員選舉，其中甲○○之堂弟藍勝民登記參選該次桃
    園縣縣議員選舉，林信義則登記參選上開桃園縣復興鄉鄉長
    選舉，由丙○○輔選。詎甲○○、丙○○為使藍勝民、林信
    義能順利當選桃園縣議員、復興鄉鄉長，竟基於賄選之犯意
    聯絡，於九十四年十一月十九日或二十日之下午五時許，趁
    與不知情之乙○○及其他不詳助選員約五人，至丁○位於桃
    園縣復興鄉三民村十鄰水流東三號之住所內拜票之便，在丁○上址客廳內，由丙○○將其內夾帶有新臺幣（下同）三千
    元現金之藍勝民競選文宣，塞入丁○上衣口袋，並與甲○○
    分別向丁○表示：「鄉長拜託投給林信義」、「縣議員投給
    藍勝民」等語，而與丁○相約在該次縣議員、鄉長選舉時，
    分別投票予藍勝民、林信義；事後丁○並將上開賄款花用一
    空（丁○由檢察官另為不起訴處分）。嗣為警接獲呂宗家檢
    舉，而於九十四年十一月二十三日晚間八時八分許，經丙○○同意，在丙○○位於桃園縣復興鄉三民村十鄰水流東十二
    之一號之住處廚房內，查獲由呂宗家與不詳之人所偽造、藏
    放該處之藍勝民競選文宣三十二份、千元現鈔十五張、名冊
    一本，再循線通知丁○到案，始由丁○提出上開夾帶現鈔之
    藍勝民競選文宣（一包牙籤包）為證，並供出上情。
二、案經桃園縣政府警察局大溪分局移送臺灣桃園地方法院檢察
    署檢察官偵查起訴。
    理  由
一、訊據被告丙○○、甲○○均否認有何違反公職人員選舉罷免
    法犯行，被告丙○○辯稱：我有去丁○家拜票，但沒有拿三
    千元給丁○云云。被告甲○○辯稱：我沒有和丙○○一起去
    丁○家中拜票，更沒有向丁○賄選云云。經查：
（一）程序部分：
      本件警員係依據呂宗家之線報，先於九十四年十一月十八
      日中午，在藍勝民競選樁腳黃顯財位於桃園縣大溪鎮美華
      里尾寮六之十一號住處，查扣由不詳之人藏放該處，內裝
      藍勝民競選大海報（含競選小文宣三十份，其中十份各以
      訂書針釘有一千元紙鈔一張，另二十份各釘有五百元紙鈔
      一張）、賄選名冊一份之塑膠袋一個，再於同年十一月二
      十三日，在被告丙○○位於桃園縣復興鄉三民村十鄰水流
      東十二之一號之住處廚房內，查扣由呂宗家與不詳之人藏
      放該處，內裝藍勝民競選文宣三十二份、千元現鈔十五張
      、名冊一本之時報週刊包裝袋一個，而由警員依查扣名冊
      按圖索驥，通知證人李碧娘、邱張寶貴、李玉蓮、丁○到
      案，再由丁○供出本件賄選之情，事後警員並將上開黃顯
      財住處查扣之賄選名冊採驗所得之指紋，送請內政部警政
      署刑事警察局鑑驗結果，認係呂宗家右手中指之指紋，而
      本院另案將上開黃顯財、被告丙○○二處查扣之名冊送請
      法務部調查局鑑定筆跡結果，認極有可能出自同一人手筆
      ，呂宗家並因此遭臺灣桃園地方法院檢察署檢察官以涉犯
      誣告罪嫌為由，向本院提起公訴，並由本院於九十五年五
      月九日以九十四年度選訴字第三六號判決判處呂宗家有期
      徒刑七月，尚未確定等情，業經本院調取上開案卷核閱無
      誤，並有證人即警官趙成之、警員姚定基、李忠平之證詞
      ，內政部警政署刑事警察局九十四年十一月二十八日刑紋
      字第０九四０一八二二三０號鑑驗書、法務部調查局九十
      五年四月十二日調科貳字第０九五００一六二一００號鑑
      定通知書、呂宗家之通聯紀錄各一份附卷可稽，及上開扣
      案物可資佐證。據此：
    １本件警員依據呂宗家之線報，經被告丙○○同意，在被告
      上址住處查扣呂宗家與不詳之人偽造、藏放之藍勝民競選
      文宣、現金及名冊等物之情，已經被告丙○○在本院審理
      時自承屬實，是本件證物之搜索、扣押過程並無不合法，
      從而，上開搜索所得之證據，自均有證據能力，僅係因偽
      造之故，不能證明本案犯罪而已，先予敘明。
    ２證人丁○係警員在被告丙○○住處查扣名冊後，按名冊所
      載通知到案，而自動供出被告丙○○、甲○○向其賄選之
      情，而丁○嗣後在本院審理時翻異前詞，詳如後述，準此
      ，雖可認丁○在警詢中之指述，係為證明本件犯罪事實存
      否之必要證據，然其警詢中並無任何可信性之情況保證，
      與刑事訴訟法第一百五十九條之二規定不符，是故，丁○
      在警詢中之證詞，依刑事訴訟法第一百五十九條第一項規
      定，並無證據能力。再者，丁○在檢察官偵查中，已經具
      結而為陳述，核其證詞，並無顯不可信之情況，依刑事訴
      訟法第一百五十九條之一第二項規定，其此部分證詞，即
      得採為證據。而丁○自行提出藍勝民之競選文宣，欲佐證
      其所述屬實，該文宣之取得過程既無不合法，亦當然有證
      據能力。至於丁○之證詞雖係源於警員所查扣，由呂宗家
      等人偽造之名冊而來，惟警員搜索、扣押該名冊之過程並
      無不合法，已見前述，故本件亦無毒樹果實理論（因繼承
      前手證據取得之違法性，而排除後手證據之證據能力）之
      適用，併予敘明。
    ３至於後引其他證人之警詢筆錄，均經被告二人同意引用為
      證據，本院審酌上開筆錄作成時之情況，認為均屬適當，
      此部分筆錄依刑事訴訟法第一百五十九條之五第一項規定
      ，亦均有證據能力。
（二）證人丁○於檢察官偵查中證稱：「我是復興鄉的鄉民，有
      投票權，林信義及藍勝民委託丙○○給我三千元當走路工
      ，我不拿，他就將三千元放在我衣服的口袋裡，他說不是
      買票，是走路工。時間大概是（九十四年十一月）十九號
      或二十號傍晚，約五點左右，丙○○一群人來，我只認識
      丙○○、甲○○和乙○○。當時甲○○講：投票投給藍勝
      民，丙○○講：鄉長拜託投給林信義，乙○○在旁沒有講
      什麼。地點在我家客廳，塞錢給我的是丙○○，我不跟他
      拿，他將錢塞在我口袋，一直講拜託、拜託，當時甲○○
      也在客廳內，丙○○除了塞給我三千元以外，還有一盒牙
      籤，上面有藍勝民的照片，東西還在我家。‧‧‧」等語
      （偵查卷第六十四頁至第六十六頁），並有丁○提出之藍
      勝民競選文宣（按：為牙籤包一包）扣案可資佐證。佐以
      丁○與被告二人均無怨隙，且係附近鄰居，不僅無誣攀被
      告二人之必要，甚且丁○本人亦無憑空自承收賄，反而故
      陷自己入罪之理。綜上，足認證人丁○之上揭證詞屬實，
      可以採信。
（三）被告丙○○雖辯稱：我有去丁○家拜票，但沒有拿三千元
      給丁○云云，被告甲○○亦辯稱：我沒有和丙○○一起去
      丁○家中拜票，更沒有向丁○賄選云云，證人丁○、乙○○並均到庭附和其說，惟與上揭丁○之證詞不符，而證人
      丁○在本院審理時，雖證稱略以：丙○○、甲○○是分開
      來拜票的，丙○○也沒有拿三千元給伊，在警詢、檢察官
      偵查中承認收三千元走路工，係因警察拿出手銬，要伊指
      證丙○○、甲○○有拿錢給伊，不然要將伊送到法院，伊
      害怕才承認云云（本院九十五年八月二日審理筆錄），然
      丁○乃被告二人之長年街坊鄰居，並無交惡，其在事後礙
      於情面，翻異前詞，並不意外，且若丁○在警詢中確實受
      到警員威嚇，故為不實指證，又為何在檢察官偵查中不和
      盤托出上情？不僅如此，警員依查扣名冊記載，同時通知
      李碧娘、邱張寶貴、李玉蓮及丁○到案，卻僅有丁○承認
      收賄，餘人在警詢中均否認有收賄等語（偵查卷第三十五
      頁、第三十九頁、第四十三頁），是則，設若警員有意栽
      贓，又如何僅威逼丁○一人為不實指控？故證人丁○在本
      院所述，顯不足採。至於證人乙○○雖亦到庭證稱：伊支
      持林信義選鄉長，是林信義競選總部的副主任委員，伊只
      有在九十四年十一月二十二日，和丙○○一起去丁○家拜
      票，伊從頭到尾在場，沒有看到丙○○向丁○買票云云（
      本院九十五年八月二日審理筆錄），惟乙○○與被告丙○○同屬鄉長候選人林信義之競選陣營，若有迴護，亦不違
      常情，甚至乙○○當日隨同被告丙○○前往拜票，果若真
      有買票情事，其相當程度內亦難脫牽連，是故，證人乙○○所述，證明力亦不高，應不足採。綜上，被告二人所辯
      ：並未向丁○買票云云，應係卸責之詞，證人丁○、乙○○在本院所述：並無買票情事云云，亦係迴護之詞，均不
      足採。
（四）被告丙○○交付予丁○之三千元，名雖係走路工，實則為
      請託丁○，在該次選舉投票支持林信義擔任鄉長，藍勝民
      擔任縣議員之代價，兩者間具有對價關係，係行賄一節，
      已無疑問。又依丁○指述，被告甲○○在被告丙○○交付
      上開三千元賄款予丁○時，亦在旁請託丁○支持藍勝民，
      可見被告甲○○、丙○○二人就上開犯行間，有犯意聯絡
      ，僅係推由被告丙○○出手行賄而已，其二人應為共同正
      犯。
（五）綜上所述，本件事證明確，被告二人所辯核屬卸責之詞，
      不足採信，其等犯行均堪認定，應依法論科。
二、首按，刑法第二條第一項比較裁判時法或行為時法何者有利
    於行為人，應就與罪刑有關之一切情形，全部加以比較，依
    綜合判斷之結果，為整體之適用，不得割裂事項而分別適用
    裁判時或行為時法中個別有利之條文，始能符合法律修正及
    上開條項所定原則從新例外從輕之旨，最高法院著有八十七
    年度台上字第二四七六號判決意旨可供參照。次查，被告丙○○、甲○○行為後，公職人員選舉罷免法第九十條之一已
    經修正，並於九十四年十一月三十日由總統公布，於同年十
    二月二日施行，另外，刑法部分條文於九十四年二月二日修
    正公布，罰金罰鍰提高標準條例亦隨之於九十五年五月十七
    日修正公布，上開二項修正條文並均於九十五年七月一日起
    施行。修正後刑法第二條第一項對新舊法之比較，規定：「
    行為後法律有變更者，適用行為時之法律，但行為後之法律
    有利於行為人者，適用最有利於行為人之法律」，此係規範
    行為人行為後法律變更所生新舊法律比較適用之準據法，本
    身並無比較新舊法之問題。而關於(1)易科罰金之折算標準、
    (2)共犯之成立範圍等事項，均有變更（各詳如附件所示）。
    經比較上開新舊法律規定結果，本案如適用行為時法，被告
    二人均係犯修正前公職人員選舉罷免法第九十條之一第一項
    之投票行賄罪，得處五年以下有期徒刑，並得併科新臺幣四
    十萬元以上四百萬元以下罰金，如許易科罰金，得以一百銀
    元以上三百銀元以下（折算為新臺幣三百元以上九百元以下
    ）折算一日，另應依公職人員選舉罷免法第九十八條第三項
    、修正前刑法第三十六條、第三十七條規定褫奪公權；如適
    用裁判時法，被告二人係犯修正後公職人員選舉罷免法第九
    十條之一第一項之投票行賄罪，得處三年以上十年以下有期
    徒刑，並得併科新臺幣一百萬元以上一千萬元以下罰金，且
    無許易科罰金之餘地，惟仍應依公職人員選舉罷免法第九十
    八條第三項、修正後刑法第三十六條、第三十七條等規定褫
    奪公權。參酌前引最高法院裁判意旨，為綜合比較結果，應
    以行為時法對被告二人最為有利，依修正後刑法第二條第一
    項前段規定，應適用行為時法處斷。
二、核被告丙○○、甲○○所為，均係犯修正前公職人員選舉罷
    免法第九十條之一第一項之投票行賄罪。被告二人就上開犯
    行間，有犯意聯絡及行為分擔，為共同正犯。被告二人以一
    個行賄行為，同時約使丁○在鄉長選舉支持林信義，在縣議
    員選舉支持藍勝民，應係侵害二個國家選舉之法益，為想像
    競合犯，依修正前刑法第五十五條規定，從一重處斷。爰審
    酌選舉乃民主政治之重要基石，被告等不思以合法競選方式
    ，使其等支持之候選人順利當選，乃出之以賄選方式，希冀
    幫助候選人當選，使選風產生不良影響，並使選舉結果產生
    錯誤，進而動搖民意代表、鄉鎮市長選舉結果之正當性，所
    生損害不可謂不嚴重，被告二人均未坦承犯行，及其等之智
    識、犯罪動機、丁○取得之賄款不過三千元等一切情狀，分
    別量處如主文所示之刑，並均依修正前刑法第四十一條第一
    項前段，修正前罰金罰鍰提高標準條例第二條等規定，分別
    諭知易科罰金之折算標準，另依公職人員選舉罷免法第九十
    八條第三項，修正前刑法第三十七條第二項規定，諭知被告
    二人各褫奪公權一年，以資懲戒。
三、被告二人用於行賄丁○之賄款三千元，已經丁○花用殆盡，
    此經證人丁○陳明在卷，不再依修正前公職人員選舉罷免法
    第九十條之一第三項宣告沒收，至於扣案之藍勝民競選文宣
    （牙籤包一包）並非行賄之物，亦不予沒收，併予敘明。
據上論斷，應依刑事訴訟法第二百九十九條第一項前段，修正前
公職人員選舉罷免法第九十條之一第一項，公職人員選舉罷免法
第九十八條第三項，修正後刑法第二條第一項前段，修正前刑法
第十一條、第二十八條、第五十五條、第四十一條第一項前段、
第三十七條第二項，修正前罰金罰鍰提高標準條例第二條，判決
如主文。
本案經檢察官楊挺宏到庭執行職務。
中    華    民    國    95    年    8     月    16    日
                  刑事第八庭  審判長法  官  曾家貽
                                    法  官  袁雪華
                                    法  官  陳彥宏
以上正本證明與原本無異
如不服本判決書應於送達後10日內向本院提出上訴狀
                                    書記官  翁其良
中    華    民    國    95    年    8     月    16    日
論罪法條：修正前公職人員選舉罷免法第九十條之一第一項
      附  件
┌──┬───────┬───────┬──────────┐
│相關│修正前條文    │修正後條文    │新舊法比較          │
│法令│              │              │                    │
├──┼───────┼───────┼──────────┤
│公職│對於有投票權之│對於有投票權之│1.由刑度比較，顯以修│
│人員│人，行求期約或│人，行求期約或│  正前之舊法，對被告│
│選舉│交付賄賂或其他│交付賄賂或其他│  較為有利。        │
│罷免│不正利益，而約│不正利益，而約│                    │
│法第│其不行使投票權│其不行使投票權│                    │
│九十│或為一定之行使│或為一定之行使│                    │
│條之│者，處五年以下│者，處三年以上│                    │
│一第│有期徒刑，得併│十年以下有期徒│                    │
│一項│科新臺幣四十萬│刑，得併科新臺│                    │
│    │元以上四百萬元│幣一百萬元以上│                    │
│    │以下罰金。    │一千萬元以下罰│                    │
│    │              │金。          │                    │
├──┼───────┼───────┼──────────┤
│易科│刑法第四十一條│刑法第四十一條│1.修正前易科罰金之折│
│罰金│第一項前段：「│第一項前段：「│  算標準，應以銀元一│
│之折│犯最重本刑為五│犯最重本刑為五│  元以上三元以下折算│
│算標│年以下有期徒刑│年以下有期徒刑│  一日，上開數額應依│
│準  │以下之刑之罪，│以下之刑之罪，│  修正前罰金罰鍰提高│
│    │而受六個月以下│而受六個月以下│  標準條例第二條前段│
│    │有期徒刑或拘役│有期徒刑或拘役│  規定，提高為一百倍│
│    │之宣告，因身體│之宣告者，得以│  折算一日，等如以銀│
│    │、教育、職業、│新臺幣一千元、│  元一百元以上三百元│
│    │家庭之關係或其│二千元或三千元│  以下折算一日，再依│
│    │他正當事由，執│折算一日，易科│  現行法規所定貨幣單│
│    │行顯有困難者，│罰金」        │  位折算新台幣條例第│
│    │得以一元以上三│              │  二條規定折算為新臺│
│    │元以下折算一日│              │  幣後，應以新臺幣三│
│    │，易科罰金」  │              │  百元以上九百元以下│
│    ├───────┼───────┤  折算一日。        │
│    │罰金罰鍰提高標│刪除罰金罰鍰提│2.修正後易科罰金之折│
│    │準條例第二條：│高標準條例第二│  算標準，係以新臺幣│
│    │「依刑法第四十│條            │  一千元、二千元或三│
│    │一條易科罰金或│              │  千元折算一日。    │
│    │第四十二條第二│              │3.比較結果，以修正前│
│    │項易服勞役者，│              │  之法律，對被告較為│
│    │均就其原定數額│              │  有利。            │
│    │提高為一百倍折│              │                    │
│    │算一日；法律所│              │                    │
│    │定罰金數額未依│              │                    │
│    │本條例提高倍數│              │                    │
│    │，或其處罰法條│              │                    │
│    │無罰金刑之規定│              │                    │
│    │者，亦同」    │              │                    │
├──┼───────┼───────┼──────────┤
│共同│刑法第二十八條│刑法第二十八條│1.修正前刑法參酌司法│
│正犯│：「二人以上共│：「二人以上共│  院三十一年院字第二│
│之成│同實施犯罪之行│同實行犯罪之行│  四０四號解釋意旨，│
│立範│為者，皆為正犯│為者，皆為正犯│  ，認所謂「實施」包│
│圍  │」            │」            │  含陰謀、預備、著手│
│    │              │              │  、實行等概念在內，│
│    │              │              │  故包括陰謀共同正犯│
│    │              │              │  及預備共同正犯。  │
│    │              │              │2.修正後刑法將「實施│
│    │              │              │  」修正限縮為「實行│
│    │              │              │  」，排除陰謀共同正│
│    │              │              │  犯與預備共同正犯。│
│    │              │              │3.由共犯成立之範圍比│
│    │              │              │  較結果，以修正後之│
│    │              │              │  法律，對被告較為有│
│    │              │              │  利。              │
└──┴───────┴───────┴──────────┘


司法院資訊處製作；財團法人民間司法改革基金會備份。
